臺灣臺南地方法院民事判決　　　　　　　 95年度訴字第829號
原　　　告　甲○○
訴訟代理人　陳正芳律師
被　　　告　彰化商業銀行股份有限公司
法定代理人　乙○○
訴訟代理人　丁○○
　　　　　　丙○○
上列當事人間請求第三人異議之訴事件，經本院於民國96年3月
23日言詞辯論終結，判決如下：
　　主　文
原告之訴駁回。
訴訟費用新臺幣肆萬玖仟貳佰壹拾參元由原告負擔。
　　事實及理由
甲、程序方面：
    按訴狀送達後，原告不得將原訴變更或追加他訴。但有下列
    情形之一者，不在此限：一、被告同意者。四、因情事變更
    而以他項聲明代最初之聲明者，民事訴訟法第255條第1項第
    1款、第4款分別定有明文。本件原告起訴請求「本院94年度
    執字第12445號清償債務強制執行事件，其中坐落臺南縣學
    甲鎮鎮○○段1145號、1146號、1149號、1152號土地上如臺
    南縣佳里地政事務所94年10月5日複丈成果圖所示未保存登
    記建物建號433號第1層面積425.56平方公尺、第2層面積595
    .61平方公尺，合計面積1021.17平方公尺部分所為之強制執
    行程序應予撤銷」。嗣原告於民事起訴狀繕本送達被告後，
    因上開建物已經拍定，而於民國96年3月7日具狀請求「本院
    94年度執字第12445號清償債務強制執行事件，其中坐落臺
    南縣學甲鎮○○段1145號、1146號、1149號、1152號土地上
    如拍賣公告附表編號6所示即臺南縣學甲鎮○○路328號2層
    樓加蓋之未保存登記鐵厝及編號7所示即建號433號未保存登
    記鋼鐵磚造建物第1層面積425.56平方公尺、第2層面積595.
    61平方公尺之拍賣所得價金新臺幣（下同）2,494,000元，
    應准由原告領取。」（本院卷第115頁），係因情事變更而
    以他項聲明代最初之聲明，且業經被告同意（同上卷第11 2
    頁），核與首揭規定相符，應予准許。
乙、實體方面：
一、原告主張：
  (一)本院94年度執字第12445號清償債務強制執行事件，其中坐
    落臺南縣學甲鎮○○段1145號，門牌號碼：臺南縣學甲鎮○
    ○路328號第2層樓加蓋之未保存登記鐵厝（下稱系爭建物1
    ）及坐落同段1146、1149、1152地號土地，門牌號碼：臺南
    縣學甲鎮○○路26號之未保存登記之鋼鐵磚造2層樓建物（
    以下簡稱系爭建物2，其第1層面積425.56平方公尺、第2層
    面積連同系爭建物1共595.61平方公尺），均係原告所有，
    其中系爭建物1係原告於84年間僱請王永和、王謝霞夫婦興
    建而成，系爭建物2則係建於51年間，由原告於93年5月30
    日分別向訴外人李明東及李謝金草以新臺幣（下同）204,50
    0元、98,200元所購得。上開建物現均供原告為負責人之安
    得富有限公司經營安得富生鮮超市，有建物稅籍證明書2份
    、房屋稅繳納通知書3份、買賣合約書、建築改良物買賣所
    有權移轉契約書及存款存摺交易明細資料各2份可證。
  (二)坐落臺南縣學甲鎮○○段建號346號，門牌號碼：臺南縣學
    甲鎮○○路328號1、2樓及騎樓部分（下稱系爭建物3）雖有
    設定抵押權予被告，惟未保存登記之系爭建物1、2部分並非
    抵押權設定範圍效力所及，蓋系爭建物1是由原告原始建築
    ，另建有樓梯通往1樓，並非由華宗路328號房內通往，而系
    爭建物2之門牌號碼係臺南縣學甲鎮○○路26號，並非華宗
    路328號，二者之建築年代、建材、結構均不相同，且原告
    對之有事實上處分權，不能因二者有門相通，即認為建築年
    代、建材、結構都顯不同之建物互有附屬關係。
  (三)被告竟以其對債務人即訴外人李明東及李謝金草之債權，請
    求本院對非其債務人之原告所有之系爭建物1、2實施強制執
    行，原告顯有足以排除被告請求強制執行之權利。又系爭建
    物1、2業經本院執行拍定，所得價金2,494,000元並辦畢提
    存在案，爰依法提起本件訴訟。
  (四)並聲明：本院94年度執字第12445號清償債務強制執行事件
    ，其中坐落臺南縣學甲鎮○○段1145號、1146號、1149號、
    1152號土地上如拍賣公告附表編號6所示即臺南縣學甲鎮○
    ○路328號2層樓加蓋之未保存登記鐵厝及編號7所示即建號
    433號未保存登記鋼鐵磚造建物第1層面積425.56平方公尺、
    第2層面積595.61平方公尺之拍賣所得價金2,494,000元，應
    准由原告領取。
二、被告抗辯：
  (一)系爭建物1、2部分與設定抵押權之系爭建物3相通，二者結
    構上不能區分，且使用上是當作安得富超商之倉庫使用，屬
    於主建物之附屬建物，應為抵押權效力所及，同時也為93年
    4月28日查封效力所及。
  (二)原告雖主張系爭建物2係於93年5月30日分別向訴外人李明東
    及李謝金草所購得，惟系爭建物1、2、3於93年5月30日之前
    ，均已經本院假扣押而為查封登記在案，故訴外人李明東及
    李謝金草與原告於查封登記後所為之買賣行為，對債權人不
    生效力。又縱使未辦理保存登記之系爭建物2係由原告向訴
    外人李明東及李謝金草所購買，然處分權之讓與不能作為提
    起第三人異議之訴之理由，故原告之主張，亦顯無理由。
  (三)並聲明：駁回原告之訴。
三、兩造不爭執之事實：
  (一)訴外人李明東、李謝金草於85年2月9日分別以其所有之系爭
    建物3及臺南縣學甲鎮○○段1145、1146、1149、1152地號
    土地，為向被告借款之擔保，設定24,000,000元之最高限額
    抵押權，又訴外人李謝金草於86年1月28日另以其所有之臺
    南縣學甲鎮○○段1145-1地號土地，為向被告借款之擔保，
    設定1,000,000元之最高限額抵押權，並均辦竣抵押權登記
    。嗣訴外人李謝金草於92年6月27日邀同訴外人李明東、李
    文雄為連帶保證人，向被告借貸三筆款項共20,000,000元。
    詎訴外人李明東、李謝金草及李文雄未如期清償，尚積欠本
    金19,413,022元及利息、違約金，經被告取得本院94年度促
    字第1312號支付命令及確定證明書為執行名義，聲請本院94
    年度執字第12445號清償債務強制執行事件，就訴外人李明
    東、李謝金草所有設定抵押權予被告之上開土地、建物及系
    爭建物1、2予以查封並定期拍賣後，於95年11月23日由訴外
    人李村安、蔡俊南、陳瀅夙（應有部分各3分之1）得標買受
    ，並繳足全部價金，其中拍賣系爭建物1、2所得價金2,494,
    000元經被告同意，由本院以96年度存字第1376號提存事件
    提存在案。
  (二)系爭建物3曾經訴外人李謝金草之另一債權人即訴外人第一
    商業銀行股份有限公司學甲分行於93年4月9日具狀聲請本院
    以93年度執全字第784號執行假扣押，並由臺南縣佳里地政
    事務所於93年4月28日辦竣查封登記。
  (三)系爭建物1、2、3目前均為以原告為負責人之安得富有限公
    司經營安得富超商使用，其中系爭建物2即坐落臺南縣學甲
    鎮○○段1146地號土地之1、2樓建物及坐落同段1149、1152
    地號土地之1、2樓建物，係原告於93年5月30日分別向訴外
    人李謝金草、李明東以98,200元及204,500元所購得。
四、得心證之理由：
    本件經爭點整理程序，兩造之爭執事項厥為：(一)系爭建物1
    、2是否具構造上及使用上之獨立性，而得獨立為物權之客
    體？(二)如系爭建物係得單獨為物權客體之獨立建物，原告就
    系爭建物2有無足以排除強制執行之權利？經查：
  (一)系爭建物1、2不具構造上及使用上之獨立性，均不得獨立為
    物權之客體：
  1.按所有人於原有建築物之外另行增建者，如增建部分與原有
    建築物無任何可資區別之標識存在，而與之作為一體使用者
　　，因不具構造上及使用上之獨立性，自不得獨立為物權之客
  　體，原有建築物所有權範圍因而擴張，以原有建築物為擔保
    之抵押權範圍亦因而擴張。倘增建部分於構造上及使用上已
    具獨立性，即為獨立之建築物。苟其常助原有建築物之效用
    ，而交易上無特別習慣者，即屬從物，而為抵押權之效力所
    及。若增建部分已具構造上之獨立性，但未具使用上之獨立
    性而常助原有建築物之效用者，則為附屬物。其使用上既與
    原有建築物成為一體，其所有權應歸於消滅；被附屬之原有
    建築物所有權範圍因而擴張，抵押權之範圍亦同（最高法院
    88年度臺上字第485號判決參照）。次按所謂具有使用上之
    獨立性，係指該部分建築物，與一般建築物相同，可作為一
    建築物單獨使用，有獨立之經濟效用者而言。判斷增建部分
    ，是否具有使用上之獨立性，須斟酌其對外通行之直接性，
    增建部分之面積、隔間及向來之利用狀況，暨增建部分之利
    用機能與原有建築物之依存程度等情形定之（最高法院92年
    度臺上字第998號判決參照）。
  2.查系爭建物1及原設定抵押之系爭建物3之2樓部分，目前均
    作為活動中心使用，2者連貫相通並無隔間，且均是使用系
    爭建物3之1樓超商西側旁之樓梯出入，系爭建物1並無獨立
    之出入口等情，業據本院於95年12月26日至現場勘驗屬實，
    並為兩造所不爭執，復有勘驗筆錄、附圖及照片附卷可稽。
    依此觀之，系爭建物1既與系爭建物3之2樓部分係打通連貫
    ，並無隔間，自不具構造上之獨立性，而使用上亦無法單獨
    使用，不具使用上之獨立性，則揆諸首揭說明，系爭建物1
    自不得獨立為物權之客體。
  3.查系爭建物2坐落臺南縣學甲鎮○○段1146及1149地號土地
    之第1層樓建物部分，現與系爭建物3之1樓部分，均係作為
    安得富超商使用，2者連貫相通並無隔間；而系爭建物2坐落
    同段1152地號土地之第1層樓建物部分，其西側與安得富超
    商間係使用共同壁，於建物西側中段及北側均有與安得富超
    商相通、僅以透明塑膠片相隔之出入口，目前係供堆放該超
    商販賣之貨物及超商廚房等使用；另系爭建物2坐落同段114
    6、1149、1152地號土地之第2層樓建物部分，其西側與系爭
    建物1間係使用共同壁，有1木門相通，另有2個樓梯、1個貨
    梯通往1152號土地1樓，目前亦係供堆放超商販賣之貨物及
    超商廚房、辦公室使用等情，業據本院於95年12月26日至現
    場勘驗屬實，並為兩造所不爭執，復有勘驗筆錄、附圖及照
    片附卷可稽。依此觀之，系爭建物2之1、2樓建物，或為系
    爭建物3之原牆壁之延伸，於外觀上與系爭建物3之間並無可
    資區別之境界標識，或與系爭建物3及為系爭建物3抵押權效
    力所及之系爭建物1有共同壁，倘與系爭建物1、3分離，系
    爭建物2之西側即無任何牆壁可供遮風避雨，結構上顯然欠
    缺獨立性，勢須依存系爭建物1、3始能存在，故系爭建物2
    之1、2樓均欠缺構造上之獨立性；又系爭建物2之1、2樓，
    分別與系爭建物1、3相通，且均係作為安得富超市之倉庫、
    廚房、辦公室之用，顯然於使用上與系爭建物1、3有高度依
    存性，係經原告整體規劃，一體供為超商營業及其倉儲使用
    ，於使用上亦無獨立性可言。因此，揆諸首揭說明，系爭建
    物2亦不得單獨作為物權之客體。
  4.依上所查，系爭建物1、2既均欠缺構造上及使用上之獨立性
    ，不得單獨作為物權之客體，則在使用上及構造上為系爭建
    物1、2所依存之系爭建物3之所有權範圍即當然擴張及於系
    爭建物1、2，以系爭建物3為擔保之抵押權範圍亦同。從而
    ，本院94年度執字第12445號強制執行事件，以系爭建物1、
    2係系爭建物之所有權人李謝金草所有，將系爭建物1、2一
    併查封拍賣，要難認有何違誤。
  (二)退步言之，縱認系爭建物2係得單獨為物權客體之獨立建物
    ，原告就系爭建物2亦無足以排除強制執行之權利：
  1.按強制執行法第15條，所謂就執行標的物有足以排除強制執
    行之權利者，係指對於執行標的物有所有權、典權、留置權
    、質權存在情形之一者而言。占有，依民法第940條之規定
    ，不過對於物有事實上管領之力，自不包含在內（最高法院
    著有44年度臺上字第721號判例意旨可供參照）。又按未保
    存登記建物或違章建築之讓與，雖因不能為移轉登記而不能
    為不動產所有權之讓與，但受讓人與讓與人間如無相反之約
    定，應認為讓與人已將該未保存登記建物或違章建築之事實
    上處分權讓與受讓人（參照最高法院86年度臺上字第2272號
    、80年度臺上字第2516號判決）。
  2.查系爭建物2乃未保存登記建物，原係訴外人李明東及李謝
    金草所有，於93年5月30日分別出賣予原告之事實，為兩造
    所不爭執，已如前述，縱認系爭建物2係得單獨為物權客體
    之獨立建物，然參諸上開說明，未保存登記之系爭建物2並
    不能為不動產所有權之讓與，故原告依買賣關係所取得者僅
    係系爭建物2之事實上處分權，並非所有權，自不得提起第
    三人異議之訴。
  (三)綜上所述，原告主張其就系爭建物1、2有足以排除強制執行
    之權利，因而提起本件訴訟，請求領取系爭建物1、2之拍賣
    所得價金2,494,000元，為無理由，應予駁回。
五、末按法院為終局判決時，應依職權為訴訟費用之裁判；訴訟
    費用，由敗訴之當事人負擔，分別為民事訴訟法第87條第1
    項、第78條所明定，經核本件訴訟費用額為裁判費49,213元
    ，應由原告負擔，爰依前揭規定，確定如主文第2項所示。
六、又本件事證已臻明確，兩造所為之其他主張、陳述並所提之
    證據，經審酌後，認均與本件之結論無礙，爰不一一論述，
    併予敘明。
七、結論：本件原告之訴為無理由，依民事訴訟法第87條第1項
    、第78條，判決如主文。
中　　華　　民　　國　　96　　年　　4 　　月　　9 　　日
                        民事第四庭  法  官　陳映佐
以上為正本係照原本作成。
如對本判決不服，須於判決送達後20日內向本院提出上訴狀。
中　　華　　民　　國　　96　　年　　4 　　月　　10　　日
                                    書記官  楊建新
